<div type="chapter" n="3">
  <pb n="22"/>
  <head>CHAPTER III</head>
  <head>THE PRIMITIVE GERMANIC VOWEL-SYSTEM</head>

  <div type="section" n="57">
    <p>
      <label>§ 57.</label> From what has been said in <ref>§§ 36–52</ref>, we arrive at the following vowel-system for the <lang>prim. Germanic</lang> language:—
    </p>

    <table>
      <row> <cell>Short vowels</cell>  <cell><c>a</c>,  <c>e</c>,  <c>i</c>,           <c>u</c> </cell></row>
      <row> <cell>Long <ditto/></cell> <cell><c>ǣ</c>,  <c>ē</c>,  <c>ī</c>, <c>ō</c>, <c>ū</c> </cell></row>
      <row> <cell>Diphthongs  </cell>  <cell><c>ai</c>, <c>au</c>, <c>eu</c>                    </cell></row>
    </table>

    <div type="note">
      <p>
        <label>Note.—</label><c>ǣ</c> was an open <c>e</c>-sound like <lang>OE.</lang> <c>ǣ</c>. <c>ē</c> was a close sound like the <c>e</c> in <lang>NHG.</lang> <w>reh</w>. The origin of this vowel has not yet been satisfactorily explained. It is important to remember that it is never the equivalent of <lang>Indo-Germanic</lang> <c>ē</c> (<ref>§ 43</ref>) which appears as <c>ǣ</c> in <lang>prim. Germanic</lang>. See <ref>§§ 75, 77</ref>.
      </p>
    </div>
  </div>

  <div type="section" n="58">
    <p>
      <label>§ 58.</label> This system underwent several modifications during the <lang>prim. Germanic</lang> period, <abbr>i.e.</abbr> before the parent language became differentiated into the various separate Germanic languages. The most important of these changes were:—
    </p>
  </div>

  <div type="section" n="59">
    <p>
      <label>§ 59.</label> <c>a</c> + <c>ŋx</c> became <c>āx</c>, as <lang>Goth.</lang> <lang>OS.</lang> <lang>OHG.</lang> <w>fāhan</w>, <lang>O.Icel.</lang> <w>fā</w>, <lang>OE.</lang> <w>fōn</w>, from <w>*faŋχanan</w>, <gloss>to catch, seize</gloss>, <abbr>cp.</abbr> <lang>Lat.</lang> <w>pangō</w>, <gloss>I fasten</gloss>;
      <lang>Goth.</lang> <w>þāhta</w> (<grm>inf.</grm> <w>þagkjan</w>), <lang>OS.</lang> <w>thāhta</w>, <lang>OHG.</lang> <w>dāhta</w>, <lang>OE.</lang> <w>þōhte</w> from older <w>*þaŋχta</w>, <w>*þaŋχtō-</w>, <gloss>I thought</gloss>, <abbr>cp.</abbr> <lang>O.Lat.</lang> <w>tongeō</w>, <gloss>I know</gloss>. Every <lang>prim. Germanic</lang> <c>ā</c> in accented syllables was of this origin. <abbr>Cp.</abbr> <ref>§ 42</ref>.
    </p>

    <div type="note">
      <p>
        <label>Note.—</label>The <c>ā</c> in the above and similar examples was still a nasalized vowel in <lang>prim. Germanic</lang>, as is seen by its development to <c>ō</c> in <lang>OE</lang>. The <c>ī</c> (<ref>§ 60</ref>) and <c>ū</c> (<ref>§ 62</ref>) were also nasalized vowels in <lang>prim. Germanic</lang>.
      </p>
    </div>
  </div>

  <div type="section" n="60">
    <p>
      <label>§ 60.</label> <c>e</c> became <c>i</c> under the following circumstances:—
    </p>

    <list>
      <item n="1">
        <p>
          <label>1.</label> Before a nasal + consonant, as <lang>Goth.</lang> <lang>OS.</lang> <lang>OE.</lang> <w>bindan</w>, <lang>O.Icel.</lang> <w>binda</w>, <lang>OHG.</lang> <w>bintan</w>, <gloss>to bind</gloss>, <abbr>cp.</abbr> <lang>Lat.</lang> <w>of-fendimentum</w>, <gloss>chin-cloth</gloss>, <w>of-fendix</w>, <gloss>knot, band</gloss>, <lang>Gr.</lang> <w>πενθερός</w>, <gloss>father-in-law</gloss>;
          <lang>Lat.</lang> <w>ventus</w>, <lang>Goth.</lang> <w>winds</w>, <lang>O.Icel.</lang> <w>vindr</w>, <lang>OS.</lang> <lang>OE.</lang> <w>wind</w>,<pb n="23"/><lang>OHG.</lang> <w>wint</w>, <gloss>wind</gloss>;
          <lang>Gr.</lang> <w>πέντε</w>, <lang>Goth.</lang> <w>fimf</w>, <lang>O.Icel.</lang> <w>fim(m)</w>, <lang>OHG.</lang> <w>fimf</w>, <w>finf</w>, <gloss>five</gloss>. This <c>i</c> became <c>ī</c> under the same conditions as those by which <c>a</c> became <c>ā</c> (<ref>§ 59</ref>), as <lang>Goth.</lang> <w>þeihan</w>, <lang>OS.</lang> <w>thīhan</w>, <lang>OE.</lang> <w>ðēon</w>, <lang>OHG.</lang> <w>dīhan</w>, from <w>*þiŋχanan</w>, older <w>*peŋχanan</w>, <gloss>to thrive</gloss>. The result of this sound-law was the reason why the verb passed from the third into the first class of strong verbs (<ref>§ 300</ref>), <abbr>cp.</abbr> the isolated <grm>pp.</grm> <lang>OS.</lang> <w>gi-þungan</w>, <lang>OE.</lang> <w>ge-ðungen</w>.
        </p>
      </item>

      <item n="2">
        <p>
          <label>2.</label> When followed by an <c>i</c>, <c>ī</c>, or <c>j</c> in the next syllable, as <lang>Goth.</lang> <lang>OS.</lang> <lang>OHG.</lang> <w>ist</w>, <lang>OE.</lang> <w>is</w>, from <w>*isti</w>, older <w>*esti</w> = <lang>Gr.</lang> <w>ἔστι</w>, <gloss>is</gloss>;
          <lang>OHG.</lang> <w>irdīn</w>, <gloss>earthen</gloss>, beside <w>erda</w>, <gloss>earth</gloss>;
          <lang>Goth.</lang> <w>midjis</w>, <lang>O.Icel.</lang> <w>miðr</w>, <lang>OS.</lang> <w>middi</w>, <lang>OE.</lang> <w>midd</w>, <lang>OHG.</lang> <w>mitti</w>, <lang>Lat.</lang> <w>medius</w>, from an original form <w>*medhjos</w>, <gloss>middle</gloss>;
          <lang>OS.</lang> <w>birid</w>, <lang>OHG.</lang> <w>birit</w>, <gloss>he bears</gloss>, from an original form <w>*bhéreti</w>, through the intermediate stages <w>*Ҍéređi</w>, <w>*Ҍériđi</w>, <w>*Ҍíriđi</w>, beside <grm>inf.</grm> <w>beran</w>;
          <lang>O.Icel.</lang> <w>sitja</w>, <lang>OS.</lang> <w>sittian</w>, <lang>OHG.</lang> <w>sizzen</w>, <lang>OE.</lang> <w>sittan</w>, from an original form <w>*sedjonom</w>, <gloss>to sit</gloss>.
        </p>
      </item>

      <item n="3">
        <p>
          <label>3.</label> In unaccented syllables, except in the combination <c>-er</c> when not followed by an <c>i</c> in the next syllable, as <lang>OE.</lang> <w>fēt</w>, older <w>fœ̄t</w>, from <w>*fōtiz</w>, older <w>*fōtes</w>, <gloss>feet</gloss>, <abbr>cp.</abbr> <lang>Lat.</lang> <w>pedes</w>, <lang>Gr.</lang> <w>πόδες</w>. <lang>Indg.</lang> <c>e</c> remained in unaccented syllables in the combination <c>-er</c> when not followed by an <c>i</c> in the next syllable, as <grm>acc.</grm> <lang>OS.</lang> <w>fader</w>, <lang>OHG.</lang> <w>fater</w>, <lang>OE.</lang> <w>fæder</w>, <lang>Gr.</lang> <w>πατέρα</w>, <gloss>father</gloss>;
          <lang>OE.</lang> <w>hwæþer</w>, <lang>Gr.</lang> <w>πότερος</w>, <gloss>which of two</gloss>.
        </p>
      </item>
    </list>
  </div>

  <div type="section" n="61">
    <p>
      <label>§ 61.</label> <c>i</c>, followed originally by an <c>ā̌</c>, <c>ō̌</c>, or <c>ē</c> in the next syllable, became <c>e</c> when not protected by a nasal + consonant or an intervening <c>i</c> or <c>j</c>, as <lang>O.Icel.</lang> <w>verr</w>, <lang>OS.</lang> <lang>OHG.</lang> <lang>OE.</lang> <w>wer</w>, <lang>Lat.</lang> <w>vir</w>, from an original form <w>*wiros</w>, <gloss>man</gloss>;
      <lang>OHG.</lang> <lang>OE.</lang> <w>nest</w>, <lang>Lat.</lang> <w>nīdus</w>, from an original form <w>*nizdos</w>. In historic times, however, this law has a great number of exceptions owing to the separate languages having levelled out in various directions, as <lang>OE.</lang> <w>spec</w> beside <w>spic</w>, <gloss>bacon</gloss>;
      <lang>OHG.</lang> <w>lebara</w> beside <lang>OE.</lang> <w>lifer</w>, <gloss>liver</gloss>;
      <lang>OHG.</lang> <w>leccōn</w> beside <lang>OE.</lang> <w>liccian</w>, <gloss>to lick</gloss>;
      <lang>OHG.</lang> <w>lebēn</w><pb n="24"/>beside <lang>OE.</lang> <w>libban</w>, <gloss>to live</gloss>;
      <lang>OHG.</lang> <w>quec</w> beside <lang>OE.</lang> <w>cwic</w>, <gloss>quick, alive</gloss>.
    </p>
  </div>

  <div type="section" n="62">
    <p>
      <label>§ 62.</label> <c>u</c>, followed originally by an <c>ā̌</c>, <c>ō̌</c>, or <c>ē</c> in the next syllable, became <c>o</c> when not protected by a nasal + consonant or an intervening <c>i</c> or <c>j</c>, as <lang>OE.</lang> <w>dohtor</w>, <lang>OS.</lang> <w>dohter</w>, <lang>OHG.</lang> <w>tohter</w>, <lang>Gr.</lang> <w>θυγάτηρ</w>, <gloss>daughter</gloss>;
      <lang>O.Icel.</lang> <w>ok</w>, <lang>OHG.</lang> <w>joh</w>, <lang>Gr.</lang> <w>ζυγόν</w>, <gloss>yoke</gloss>;
      <lang>OE.</lang> <lang>OS.</lang> <w>god</w>, <lang>OHG.</lang> <w>got</w>, from an original form <w>*ghutóm</w>, <gloss>god</gloss>, beside <lang>OHG.</lang> <w>gutin</w>, <gloss>goddess</gloss>;
      <grm>pp.</grm> <lang>OE.</lang> <w>geholpen</w>, <lang>OS.</lang> <w>giholpan</w>, <lang>OHG.</lang> <w>giholfan</w>, <gloss>helped</gloss>, beside <grm>pp.</grm> <lang>OE.</lang> <w>gebunden</w>, <lang>OS.</lang> <w>gibundan</w>, <lang>OHG.</lang> <w>gibuntan</w>, <gloss>bound</gloss>;
      <grm>pp.</grm> <lang>OE.</lang> <w>geboden</w>, <lang>OS.</lang> <w>gibodan</w>, <lang>OHG.</lang> <w>gibotan</w>, <lang>offered</lang>, <gloss>beside</gloss> <grm>pret. pl.</grm> <lang>OE.</lang> <w>budon</w>, <lang>OS.</lang> <w>budun</w>, <lang>OHG.</lang> <w>butum</w>, <gloss>we offered</gloss>. Every <lang>prim. Germanic</lang> <c>o</c> in accented syllables was of this origin. <abbr>Cp.</abbr> <ref>§ 39</ref>.
    </p>

    <p>
      <c>u</c> became <c>ū</c> under the same conditions as those by which <c>a</c> and <c>i</c> became <c>ā</c> and <c>ī</c>, as <grm>pret. third pers. singular</grm> <lang>Goth.</lang> <w>þūhta</w>, <lang>OS.</lang> <w>thūhta</w>, <lang>OHG.</lang> <w>dūhta</w>, <lang>OE.</lang> <w>þūhte</w>, beside <grm>inf.</grm> <lang>Goth.</lang> <w>þugkjan</w>, <lang>OS.</lang> <w>thunkian</w>, <lang>OHG.</lang> <w>dunken</w>, <lang>OE.</lang> <w>þyncan</w>, <gloss>to seem</gloss>;
      and similarly in <lang>Goth.</lang> <w>ūhtwō</w>, <lang>OS.</lang> <lang>OHG.</lang> <w>ūhta</w>, <lang>OE.</lang> <w>ūhte</w>, <gloss>daybreak, dawn</gloss>.
    </p>
  </div>

  <div type="section" n="63">
    <p>
      <label>§ 63.</label> The diphthong <c>eu</c> became <c>iu</c> when the next syllable originally contained an <c>i</c>, <c>ī</c>, or <c>j</c>, <abbr>cp.</abbr> <ref>§ 60 (2)</ref>, but remained <c>eu</c> when the next syllable originally contained an <c>ā̌</c>, <c>ō̌</c>, or <c>ē</c>. The <c>iu</c> remained in <lang>OS.</lang> and <lang>OHG.</lang>, but became <c>jū</c> (<c>ȳ</c> by i-umlaut) in <lang>O.Icel.</lang>, and <c>īo</c> (<c>īe</c> by i-umlaut) in <lang>OE.</lang>, as <lang>Goth.</lang> <w>liuhtjan</w>, <lang>OS.</lang> <w>liuhtian</w>, <lang>OHG.</lang> <w>liuhten</w>, <lang>OE.</lang> <w>liehtan</w>, <gloss>to give light</gloss>, beside <lang>OS.</lang> <lang>OHG.</lang> <w>lioht</w>, <lang>OE.</lang> <w>lēoht</w>, <gloss>a light</gloss>;
      <lang>O.Icel.</lang> <w>dȳpt</w>, <lang>OS.</lang> <w>diupi</w>, <lang>OHG.</lang> <w>tiufī</w>, <lang>OE.</lang> <w>dīepe</w>, <gloss>depth</gloss>, beside <lang>O.Icel.</lang> <w>djūpr</w>, <lang>OS.</lang> <w>diop</w>, <lang>OHG.</lang> <w>tiof</w>, <lang>OE.</lang> <w>dēop</w>, <gloss>deep</gloss>;
      <lang>OS.</lang> <w>kiusid</w>, <lang>OHG.</lang> <w>kiusit</w>, <lang>O.Icel.</lang> <w>kȳs(s)</w>, <lang>OE.</lang> <w>cīesþ</w>, <gloss>he chooses</gloss>, beside <grm>inf.</grm> <lang>OS.</lang> <lang>OHG.</lang> <w>kiosan</w>, <lang>O.Icel.</lang> <w>kjōsa</w>, <lang>OE.</lang> <w>cēosan</w>, <gloss>to choose</gloss>.
    </p>
  </div>

  <div type="section" n="64">
    <p>
      <label>§ 64.</label> From what has been said in <ref>§§ 59–63</ref>, it will be seen that the <lang>prim. Germanic</lang> vowel-system had assumed the following shape before the Germanic parent language<pb n="25"/>became differentiated into the various separate languages:—
    </p>

    <table>
      <row> <cell>Short vowels</cell>  <cell><c>a</c>,  <c>e</c>,  <c>i</c>,  <c>o</c>,           <c>u</c> </cell> </row>
      <row> <cell>Long <ditto/></cell> <cell><c>ā</c>,  <c>ǣ</c>,  <c>ē</c>,  <c>ī</c>, <c>ō</c>, <c>ū</c> </cell> </row>
      <row> <cell>Diphthongs  </cell>  <cell><c>ai</c>, <c>au</c>, <c>eu</c>, <c>iu</c>                    </cell> </row>
    </table>

    <p>
      The following table contains the normal development of the above vowel-system in <lang>Goth.</lang> <lang>O.Icel.</lang> <lang>OS.</lang> <lang>OHG.</lang> and <lang>OE.</lang> stem-syllables:—
    </p>

    <table rend="border">
      <row><cell><lang>P.Germ.</lang></cell><cell><lang>Goth.</lang></cell><cell><lang>O.Icel.</lang></cell><cell><lang>OS.</lang></cell><cell><lang>OHG.</lang></cell><cell><lang>OE.</lang></cell></row>

      <row><cell><c>a</c></cell><cell><c>a</c></cell><cell><c>a</c></cell><cell><c>a</c></cell><cell><c>a</c></cell><cell><c>æ</c></cell></row>
      <row><cell><c>e</c></cell><cell><c>i</c></cell><cell><c>e</c></cell><cell><c>e</c></cell><cell><c>e</c></cell><cell><c>e</c></cell></row>
      <row><cell><c>i</c></cell><cell><c>i</c></cell><cell><c>i</c></cell><cell><c>i</c></cell><cell><c>i</c></cell><cell><c>i</c></cell></row>
      <row><cell><c>o</c></cell><cell><c>u</c></cell><cell><c>o</c></cell><cell><c>o</c></cell><cell><c>o</c></cell><cell><c>o</c></cell></row>
      <row><cell><c>u</c></cell><cell><c>u</c></cell><cell><c>u</c></cell><cell><c>u</c></cell><cell><c>u</c></cell><cell><c>u</c></cell></row>

      <row><cell><c>ā</c></cell><cell><c>ā</c></cell><cell><c>ā</c></cell><cell><c>ā</c></cell><cell><c>ā</c></cell><cell><c>ō</c></cell></row>
      <row><cell><c>ǣ</c></cell><cell><c>ē</c></cell><cell><c>ā</c></cell><cell><c>ā</c></cell><cell><c>ā</c></cell><cell><c>ǣ</c></cell></row>
      <row><cell><c>ē</c></cell><cell><c>ē</c></cell><cell><c>ē</c></cell><cell><c>ē</c></cell><cell><c>ia</c>, (<c>ie</c>)</cell><cell><c>ē</c></cell></row>
      <row><cell><c>ī</c></cell><cell><c>ei</c></cell><cell><c>ī</c></cell><cell><c>ī</c></cell><cell><c>ī</c></cell><cell><c>ī</c></cell></row>
      <row><cell><c>ō</c></cell><cell><c>ō</c></cell><cell><c>ō</c></cell><cell><c>ō</c></cell><cell><c>uo</c></cell><cell><c>ō</c></cell></row>
      <row><cell><c>ū</c></cell><cell><c>ū</c></cell><cell><c>ū</c></cell><cell><c>ū</c></cell><cell><c>ū</c></cell><cell><c>ū</c></cell></row>

      <row><cell><c>ai</c></cell><cell><c>ái</c></cell><cell><c>ei</c></cell><cell><c>ē</c></cell><cell><c>ei</c></cell><cell><c>ā</c></cell></row>
      <row><cell><c>au</c></cell><cell><c>áu</c></cell><cell><c>au</c></cell><cell><c>ō</c></cell><cell><c>ou</c></cell><cell><c>ēa</c></cell></row>
      <row><cell><c>eu</c></cell><cell><c>iu</c></cell><cell><c>jō</c></cell><cell><c>eo</c>, (<c>io</c>)</cell><cell><c>eo</c>, (<c>io</c>)</cell><cell><c>ēo</c></cell></row>
      <row><cell><c>iu</c></cell><cell><c>iu</c></cell><cell><c>jū</c></cell><cell><c>iu</c></cell><cell><c>iu</c></cell><cell><c>īo</c></cell></row>
    </table>

    <div type="note">
      <p>
        <label>Note.—</label>The table does not include the sound-changes which were caused by umlaut, the influence of neighbouring consonants, <abbr>&amp;c.</abbr> For details of this kind the student should consult the grammars of the separate languages.
      </p>
    </div>
  </div>
</div>